臺灣臺南地方法院民事判決
110年度簡上字第143號
上  訴  人  道達國際有限公司


法定代理人  柯士瑞  
被上訴人    臺灣自來水股份有限公司第六區管理處

法定代理人  葉清華  
訴訟代理人  蘇文斌律師
複代理人    方彥博律師
訴訟代理人  許婉慧律師
            郭子誠律師
上列當事人間請求給付買賣價金等事件，上訴人對於民國110年5
月17日本院臺南簡易庭108年度南簡字第1452號第一審簡易判決
提起上訴，經本院於111年6月22日言詞辯論終結，判決如下：
    主      文
上訴駁回。
第二審訴訟費用由上訴人負擔。 
    事實及理由
一、上訴人部分：
（一）上訴人起訴主張：被上訴人於民國107年12月19日就「108
      年水質課新增水質儀器（履約地點：臺南市○○區○○○○號WR
      -00-000000-00、契約編號0-000-000）」辦理公開招標，
      採購「分光光度計」一台，規格如108年六區處新增水質
      儀器採購規範（下稱系爭規範）所載，嗣於107年12月25
      日決標，由上訴人以新臺幣（下同）367,500元得標，兩
      造並於同日簽訂「108年水質課新增水質儀器」財務契約
      （下稱系爭契約）。依系爭規範記載，驗收之測試項目共
      4項，分別為：波長準確性及再現性校正結果、可見光
      區吸光度準確度校正、迷光校正結果、樣品光槽比對結
      果。上訴人於108年2月27日將廠牌Metash、型號UV-9000A
      、原產地為中國大陸上海市之儀器（下稱系爭儀器）送至
      被上訴人指定之處所，被上訴人於108年5月2日、同年月1
      0日辦理驗收，因系爭儀器有部分項目未符合系爭規範，
      被上訴人復於同年月17日、21日再行測試，並以測試結果
      未符合系爭規範為由函請上訴人於同年月24日前換貨，否
      則將依系爭契約第12條第8項約定解除契約，上訴人不服
      旋向行政院公共工程委員會（下稱工程會）申請履約爭議
      調解，嗣兩造同意委員建議於同年7月24日辦理第三次驗
      收，驗收方式為「連續兩日進行測試，測試次數不少於三
      次」，驗收合格條件為「進行三次測試，測試結果需全數
      符合契約規範」，第二、三次測試結果皆符合系爭規範，
      僅第一次測試「可見光區吸光度準確度校正」項目時，
      結果為「0.0062Abs」，仍在誤差絕對值範圍內，應視為
      合格，兩造既已完成驗收程序，被上訴人應給付買賣價金
      367,500元並返還履約保證金20,000元予上訴人。為此，
      爰依系爭契約提起本件訴訟等語，並聲明：被上訴人應給
      付上訴人387,500元，及自起訴狀繕本送達翌日起至清償
      日止，按週年利率5%計算之利息（原審駁回上訴人之訴，
      上訴人不服，提起本件上訴）。　
（二）上訴人於本院之陳述，除與原判決記載相同者，茲引用之
　　　外，補稱：　　　
　　⒈工程會之調解建議書（上證1)第㈡點：校正報告中註明各項
      數據具有不確定度，此不確定度係因該實驗室所使用校正
      儀器的不確定度所致，他造當事人於測試時可將此視為影
      響因素。
　　⒉在工程會建議辦理第三次驗收測試中，包括使用上訴人和
      被上訴人提供的濾光片各進行3次測試（上證2)，僅在第1
      次的可見光區吸光度準確度校正之90%實測值與容許值相
      差0.0002，若考慮校正報告（上證3)標示不確定度0.0049
      即應視為符合容許值，另外5次測試皆全部符合所訂的容
      許值。
　　⒊系爭儀器是以濾光片做為媒介來檢測受測物質，第三次驗
      收測試即是以兩組濾光片同時進行交叉測試，在108年7月
      24日下午2時30分得到兩份報告結果，其中之一被上訴人
      將其判定不合格，可見不同的濾光片有不同的不確定度且
      足為影響測量數據的因素。
　　⒋因涉專業技術，原審法官要求委託第三方鑑定單位做鑑定
      報告。上訴人乃詢問財團法人臺灣經濟科技發展研究院（
      下稱經發院），該院告知可以進行書面鑑定。然上訴人提
      報法院後，該單位卻表示需要進行實測方可出具鑑定報告
      ，而後又向法院表示可以書面鑑定，故上訴人對其公信力
      產生質疑請求法官同意更換鑑定單位遭拒。
    ⒌經發院函報法院之鑑定報告（上證4)所言「容許值本身就
      是涵蓋各方面可能存在影響下所允許的誤差範圍」，意指
      容許值包括不確定度，而實際上量測誤差（容許值）和量
      測不確定度為兩個不同的概念（上證5)，好比食品保質期
      和可食用期，兩者具有差異性又互為影響。
 　 ⒍校正報告之說明5「量測值為標準件量測待校件濾片之讀
　　  值」，既然濾光片存在不確定度就非鑑定報告所述「此數
　　  值已然與後續之測試結果無涉」；又稱「該校正報告在第
　　  4點和第6點的敘述，即可知該報告中所提及之不確定度與
　　  實際量測數值是否存在誤差已無直接關係」，查校正報告
　　  說明4為擴充不確定度，第6點說明該實驗室符合ISO/ICE
　    17025：2005之規定，何來不確定度與實際量測數值是否
　　  存在誤差已無直接關係之說顯然曲解ISO/ICE17025第7.6
　　  節（上證6)量測不確定度評估的規定。
 　 ⒎另ISO/IEC 17025：2017標準中第3.7節判定規則定義為當
　　  陳述特定要求的符合性聲明時，描述如何納入量測不確定
　　  度考量的規則，而允收標準訂定屬符合性聲明，應可解讀
　　  為在訂定允收標準時，可以將檢測用儀器的量測不確定度
　　  納入考量（上證7)，如3.1情況4。
 　 ⒏原審判決書以該偏頗之鑑定報告為核心，漠視上訴人提出
      之相關佐證(上證8)，有失公允實難信服。
（三）聲明：
　　⒈原判決廢棄。
　　⒉被上訴人應給付上訴人387,500元整，及自本件起訴狀繕本
       送達之翌日起至清償日止，按年息百分之5計算之利息。
　　⒊第一、二審訴訟費用均由被上訴人負擔。
二、被上訴人則以：
（一）針對上訴人提供之系爭儀器，不論採取何種檢驗標準，均
      未符合系爭規範：
　　⒈本件被上訴人於108年5月2日對系爭儀器進行第一次驗收時
      ，驗收結果為系爭儀器之「波長準確性」不符合系爭規範
      ，經被上訴人發函予上訴人限期改善，上訴人並未改善；
      嗣被上訴人於同年月10日對系爭儀器進行第二次驗收，系
      爭儀器之「波長準確性」及「吸光度準確性」仍不符合系
      爭規範， 經被上訴人發函予上訴人限期改善，上訴人雖
      有於同年月14日至被上訴人處改善前開缺失，但被上訴人
      每次開機後，測試結果仍不符合系爭規範。被上訴人又於
      同年月17日及21日自行進行測試，測試結果仍不符系爭規
      範；被上訴人遂於108年5月17日以台水六質字第10800071
      41號函要求上訴人更換並提供符合系爭規範之儀器，上訴
      人因而向工程會申請履約爭議調解。
　　⒉經工程會調解建議「參考該日（按即108年5月14日）測試
      時之『濾光片』量測值，作為進行第三次驗收時，實測數據
      之基準比較值，並考量系爭儀器之使用穩定性，採實測至
      少三次之方式（可連續作業或間隔作業，但不得中途拆解
      或調整系爭儀器），辦理契約規定之驗收程序」等語，惟
      雙方於108年7月24及25日針對系爭儀器進行第三次驗收時
      ，3次測試中之第1次，系爭儀器仍未通過系爭規範中「可
      見光區吸光度準確度校正」項目之測試。工程會之調解建
      議已較原採購契約規範寬鬆，然系爭儀器仍未通過該標準
      之驗收測試，顯見系爭儀器確實不符合系爭規範。
（二）上訴人曲解「不確定度」之概念：　　　
　　⒈上訴人主張稱濾光片校正報告中之數據上不確定性係源自
      校正實驗室所使用校正儀器之不確定性，此不確定性可能
      影響測試結果，而認測試結果誤差值仍在採購規範範圍内
      等語。然查，所謂「不確定度」數據規範之存在，是為了
      確認系爭儀器是否符合「不確定政策」之規範，故如果系
      爭儀器測試結果之數值符合採購規範中容許之誤差值，即
      表示系爭儀器即便數值有「不確定度」，然亦已符合規範
      要求，為合格之儀器。故實際上「不確定度」與實際測試
      之數值，並無直接關聯，本件之爭議應仍為該測試數據有
      無在容許誤差值範圍内。
　　⒉兩造於108年7月24日，依據工程會建議辦理第三次驗收時
      ，於「可見光區吸光度準確度校正」之項目結果仍未符合
      標準。依據系爭規範，「可見光區吸光度準確度校正」項
      目業已載明容許值為「±0.0060A」，而該次測試數值為0.
      0062，絕對值已超過容許值範圍，自非符合系爭規範之儀
      器標準，又當時兩造均同意依照工程會建議標準辦理第三
      次驗收，且約定該次驗收之三次測試均需通過契約規範，
      有項目未通過，即未符合驗收標準。
　　⒊上訴人一再主張測試結果會受到濾光片廠牌、型號影響，
      並提出校正報告欲主張數值會有差異。然濾光片為測試物
      品，本就為上訴人應自行提供，且提供後之測試結果，亦
      應於符合容許值範圍内，只要未符合標準即為不合格。兩
      造於簽訂系爭儀器之買賣契約時，既已約定系爭儀器須符
      合系爭規範中「可見光區吸光度準確度校正」項目之容許
      值「±0.0060A」，則上訴人提供系爭儀器伊始，即須考量
      前開之容許值，並使測試之結果符合系爭規範，此與用以
      測試之濾光片不確定性，或不同品牌、不同人提供之濾光
      片無涉，遑論進行系爭測試時，係在使用上訴人提供之濾
      光片下發生前開容許值不符合系爭規範之情事，可見系爭
      儀器不符合系爭規範之規格無訛。
（三）經發院之鑑定報告具有可信性：
　　⒈上訴人另以經發院原先稱得以書面鑑定，又稱須對系爭儀
      器進行測試，嗣又稱得以書面鑑定，以其作法反覆，質疑
      其公信力等語。然而，此可能僅為上訴人與經發院間溝通
      上之誤會，且上訴人於原審時亦未能提出任何經發院有何
      欠缺專業鑑定能力之相關事證，從而所謂經發院之公信力
      存疑等語，僅為上訴人之臆測，並不足採。
　　⒉上訴人復以前開經發院鑑定報告之内容稱所謂量測誤差（
      容許值）及量測不確定度為不同概念，又舉濾光片校正報
      告及ISO/IEC 17025 : 2005及2017之規定欲實其說。然而
      ，上開ISO之規定僅係指實驗室評鑑規範，至多僅得認定
      該實驗室進行檢測時符合一定標準，未必代表測試報告無
      誤。且經發會鑑定報告之說明六早已明白說明「『不確定
      度』並非直接影響測試結果」，且「關於『0.0062的誤差絕
      對值超出容許值±0.0060A』之部分，由於『容許值』本身就
      是在涵蓋各方面可能存在影響下所允許的誤差範圍，故一
      般而言，一但誤差絕對值超出容許值，原則上即已可直接
      認定測試結果不在設定之可接受範圍内」，考量儀器檢測
      本即不可能每次都取得真正正確或相同之數值，但為了讓
      儀器本身符合應具備之要求，才會有上開「容許值」之存
      在，此即前開鑑定報告所欲揭示之意旨，該鑑定報告並稱
      上訴人係誤解校正報告中關於「不確定度」之内容。換言
      之，「容許值」在設定之初就已考慮到其他可能的影響因
      素，上訴人復稱系爭測試結果可能受到其他因素影響等語
      ，亦無足採。
（四）聲明：
　　⒈上訴駁回。
　　⒉訴訟費用由上訴人負擔。
三、兩造不爭執及爭執事項（見本院卷第137、138頁）：
（一）不爭執事項：
　　⒈被上訴人於107 年12月19日就「108 年水質課新增水質儀
     器（履約地點：臺南市○○區○○○○號WR-00-000000-00
     、契約編號0-000-000 ）」辦理公開招標，採購「分光光
     度計」一台，規格如系爭規範（見108年度南司簡字第1203
     號卷第85-89頁，下稱調解卷）所載，嗣於107年12月25日
     決標，由上訴人以367,500 元得標，兩造並於同日簽訂系
     爭契約（見調解卷第19-83頁）。
   ⒉上訴人於107年12月26日提供系爭儀器英文型錄予被上訴人
     ，復於108年1月3日提供中文型錄予被上訴人，並於108年2
     月27日將系爭儀器送至被上訴人指定之處所。被上訴人於1
     08年5月2日、同年月10日辦理驗收，因系爭儀器有部分項
     目未符合系爭規範，被上訴人復於108年5月17日、21日再
     行測試，並以測試結果未符合系爭規範為由函請上訴人於1
     08年5月24日前換貨，否則將依系爭契約第12條第8項約定
     解除契約，上訴人不服旋向工程會申請履約爭議調解，嗣
     兩造同意委員建議於108年7月24、25日辦理第三次驗收，
     驗收方式為「連續兩日進行測試，測試次數不少於三次」
     ，驗收合格條件為「進行三次測試，測試結果需全數符合
     契約規範」，以此測試結果，第二、三次測試結果皆符合
     系爭規範，僅第一次測試「可見光區吸光度準確度校正」
     項目時，結果為「0.0062Abs」，被上訴人遂以108年7月30
     日以台水六質字第1080010554號函通知上訴人，因上訴人
     未遵期提供符合契約規範之儀器，故依系爭契約第12條第8
     項、第11條第3項約定，解除系爭契約並沒收履約保證金（
     見原審卷第51-60頁）。
   ⒊系爭規範明定「可見光區吸光度準確度校正」項目之容
　   許值為「±0.0060A」。
（二）爭執事項：　
　　⒈系爭儀器是否符合系爭規範之規格？
    ⒉上訴人依系爭契約，請求被上訴人給付買賣價金367,500
      元並返還履約保證金20,000元，有無理由？ 
四、得心證之理由：　
（一）系爭儀器是否符合系爭規範之規格？
　　⒈觀諸系爭規範記載：「貳、規格㈢功能測試：依環檢所規定
      校正項目執行校正合格，如附件一允收範圍，需附校正操
      作方法。」之內容，所稱附件一即「台灣自來水公司第六
      區管理處水質課紫外線/可見光吸收光譜儀校正報告」（
      見調解卷第83頁），其驗收之測試項目共4項，分別為：
      波長準確性及再現性校正結果、可見光區吸光度準確度
      校正、迷光校正結果、樣品光槽比對結果，並就「可
      見光區吸光度準確度校正」項目，明確記載以標準率光片
      作為標準品，容許值為「±0.0060A」，足見系爭規範就驗
      收測試項目之結果是否合格，已預先考量儀器檢測過程中
      可能受到各類因素影響致測試結果有所差異，始明定容許
      之誤差範圍為「±0.0060A」。
　　⒉原審將系爭規範、108年7月24日系爭儀器第三次驗收第一
      次測試「可見光區吸光度準確度校正」項目結果囑託經
      發院鑑定「可見光區吸光度準確度校正」項目之測試結
      果「0.0062Abs」是否在系爭規範容許值範圍內？亦即該
      測試結果是否符合系爭規範而認定合格？經該院函覆稱：
      「……原告（即上訴人，下同）當事人主要主張之測試結果
      無法作為參考之依據，當在於所述郵件附件中（即本函文
      附件三）之校正報告中存在有『不確定度』之欄位與數據資
      料，並因此認為該等『不確定度』影響測試驗收結果（使之
      超出包含「容許誤差範圍」之合格標準）。按，儀器檢
      測之過程本即容易受到各種因素之影響，也正因如此，設
      備本身存在著一定程度之不確定因素，使得設備的量測結
      果存在著『真值與誤差』間之距離。簡單來說，某種程度上
      ，吾人幾乎永遠無法透過機器設備取得真正正確的數值(
      真值，主要原因是因為無法驗證），但為了檢測驗證上的
      需求，故而設備必須在技術上儘可能地降低『不確定性』對
      於測試結果的影響，使得測試得到之直接數據資料在結果
      之呈現上有意義，所謂『不確定度政策』之概念與設定即係
      基於此而生；並以之規範受校正之設備，要求設備本身經
      量化的『不確定度』在各設備領域的規範(如：中華民國實
      驗室認證體系(CNLA)依循之『ISO/IEC17025』）下，應符合
      不確定度政策對於不確定度數值之要求。簡言之，『不確
      定度』數據之存在，係為了確認受校正之設備是否符合『不
      確定度政策』之規範而存在，其所指涉者，係為受校正設
      備本身的『不確定度』；如受校正設備之『不確定度』數值符
      合政策規範，則表示設備至少在此部份係符合相關規範認
      為應具備之要求(可信賴）。而此數值已然與後續之測試
      結果無涉。也因此，本案原告方面認為，由於校正報告内
      容中包含有『不確定度(Uncertainty)』，並提出該不確定
      度會影響測試結果之論述；實際上係誤解該報告中『不確
      定度』之概念與認知，實際上亦可參考該校正報告在第4點
      『擴充不確定度』與第6點有關於符合ISO/IEC:17025：2005
      之規定的敘述，即可知該報告中所提及之不確定度，即前
      述之概念，與實際量測數值是否存在誤差已無直接關聯。
      則在『不確定度』經前述討論可知，其並非直接影響測試
      結果之情況下；回到囑託函文附件一中有關於『0.0062的
      誤差絕對值超出容許值±0.0060A』之部份，由於『容許值』
      本身就是在涵蓋各方面可能存在影響下所允許的誤差範圍
      ，故一般而言，一旦誤差絕對值超出容許值，原則上即已
      可直接認定測試結果不在設定之可接受範圍内。」之內容
      ，有該院110年3月24日(110)經研堯字第03043號函存卷可
      稽（見原審卷第215頁至第227頁），堪認108年7月24日系
      爭儀器第三次驗收第一次測試「可見光區吸光度準確度
      校正」項目結果「0.0062Abs」，已超出容許值「±0.0060
      A」範圍，測試結果不合格，從而，第三次驗收三次測試
      結果並未全數符合契約規範，該次驗收不合格。
　　⒊雖上訴人主張稱濾光片校正報告中之數據上不確定度，影
      響測試結果，故而認測試結果誤差值仍在系爭規範之規格
      範圍内云云，並提出調解建議書（上證1）、濾光片校正
      報告（上證3）、測量誤差與量測不確定度簡介（上證5）
      及ISO 17025解析之十、之十一節本（上證6、7）為證。
      然查，濾光片為測試物品，依據系爭規範壹、伍約定：「
      功能測試所需參考用品均由承商提供」（見調解卷第79頁
      ），應由上訴人提供，提供後之測試之結果，亦應符合容
      許值範圍。兩造簽訂系爭契約時，約定系爭儀器須符合「
      可見光區吸光度準確度校正」之容許值「±0.0060A」，則
      上訴人提供系爭儀器伊始，即須考量前開之容許值，並使
      測試之結果符合系爭規範，此與用以測試之濾光片不確定
      性，或不同品牌、不同人提供之濾光片無涉。若上訴人之
      主張可採，不啻在系爭契約約定容許值外，又增加濾光片
      不確定度可改變約定容許值，不同濾光片又有不同不確定
      度，系爭契約約定之容許值形同虛設，絕非兩造訂立系爭
      規範容許值之本意。上訴人主張濾光片校正報告中之數據
      上不確定度，影響測試結果，故而認測試結果誤差值仍在
      系爭規範之規格範圍内云云，不足採信，系爭儀器經測試
      超出容許值「±0.0060A」範圍，不符合系爭規範應可認定
      。
（二）上訴人依系爭契約，請求被上訴人給付買賣價金367,500
      元並返還履約保證金20,000元，有無理由？
　　⒈按依系爭契約第11條保證金、第12條驗收之約定，廠商履
      約結果經機關驗收有瑕疵者，機關得要求廠商於一定期間
      內改正，廠商不於期間內改正或其瑕疵不能改正者，機關
      得解除契約，且因可歸責於廠商之事由致解除契約者，廠
      商所繳納之履約保證金得全部不予發還，此有系爭契約在
      卷可按。
　  ⒉兩造對於第三次驗收前，上訴人曾於108年5月2日辦理驗收
      ，因系爭儀器波長準確性測試結果未符合系爭規範，被上
      訴人以108年5月2日台水六質字第1080006232號函通知上
      訴人於同年5月9日前完成改善，並定於同年月10日再行辦
      理驗收，同年月10日辦理驗收時，因波長準確性及吸光度
      準確度測試結果未符合系爭規範，被上訴人再以108年5月
      13日台水六質字第1080006786號函通知上訴人於同年月16
      日前改正，經上訴人於同年月14日進行系爭儀器調校後，
      被上訴人於同年月17日再行測試，測試結果吸光度準確度
      仍未符合系爭規範，被上訴人旋於同日以台水六質字第10
      80007141號函通知上訴人於同年月24日前提供符合系爭規
      範之儀器，並告知前有二次驗收不合格且無法於期限內改
      正之情形，倘上訴人無法提符合系爭規範之儀器，被上訴
      人將依系爭契約第12條第8項解除契約，嗣上訴人向工程
      會申請履約爭議調解，兩造同意委員建議於同年7月24日
      辦理第三次驗收等情，並不爭執，而系爭儀器第三次驗收
      結果不合格乙節，已如前述，則被上訴人以多次驗收結果
      不合格，請求上訴人改善未果為由，於108年7月30日以台
      水六質字第1080010554號函通知上訴人，依系爭契約第12
      條第8項解除契約，並依系爭契約第11條第3項沒收履約保
      證金，洵屬有據。系爭契約既係因上訴人提供之系爭儀器
      未符合系爭規範，經被上訴人多次通知仍逾期未改正，致
      第三次驗收結果不合格，始經被上訴人解除，屬可歸責於
      上訴人之事由致解除契約，符合系爭契約第11條第3項規
      定全部保證金不予發還之情形，是上訴人依系爭契約請求
      被上訴人給付買賣價金367,500元並返還履約保證金20,00
      0元，當屬無據。
五、綜上所述，上訴人本於系爭契約，請求被上訴人應給付買賣
    價金367,500元並返還履約保證金20,000元，及自起訴狀繕
    本送達翌日起至清償日止，按週年利率5%計算之利息，為無
    理由，應予駁回。原審駁回上訴人之請求，於法並無違誤，
    上訴人以前開理由提起上訴，並指摘原判決不當，求予廢棄
    改判，為無理由，應予駁回其上訴。
六、本件判決事證已臻明確，兩造其餘攻擊防禦方法及所提舉證
    ，核與判決結果不生影響，爰不逐一論述。
七、據上論結，本件上訴為無理由，依民事訴訟法第436條之1第
    3項、第449條第1項、第78條，判決如主文。　　　　　　
中　　華　　民　　國　　111 　年　　7 　　月　　20　　日
                  民事第五庭    審判長法　官　林雯娟
                                      法　官　李杭倫
                                      法　官　張麗娟
以上正本證明與原本無異
不得上訴。
中　　華　　民　　國　　111 　年　　7 　　月　　21　　日
                                      書記官　高培馨